【裁判字號】    90,上易,1403
【裁判日期】    901030
【裁判案由】    公共危險
【裁判全文】
臺灣高等法院臺南分院刑事判決                                        行股
    上  訴  人  臺灣嘉義地方法院檢察署檢察官
    被      告  甲  ○  ○
右上訴人因被告公共危險案件，不服臺灣嘉義地方法院八十九年度易字第九一一號中
華民國九十年七月十八日第一審判決（起訴案號：臺灣嘉義地方法院檢察署八十九年
度偵字第二四二一號），提起上訴，本院判決如左：
    主      文
上訴駁回。
    理      由
一、公訴意旨略以：被告甲○○與丙○○（業經本院判處有期徒期五月確定）原為夫
    妻，在嘉義市○○路三號經營「霸王薑母鴨店」，並居住於該址二樓，應注意將
    薑母鴨店打烊後回收之炭燼完全熄滅，並將炭燼遠離噴漆罐等易燃物，以避免炭
    燼未完全熄滅致發生危險，且依當時情形並無不能注意之情事，竟疏未注意，於
    民國（下同）八十八年十一月二十九日上午八時二十七分許，因該薑母鴨店後側
    廚房地面大鋁盆前方回收炭燼未完全熄滅，經長時間醞釀起火燃燒及四周雜物，
    引爆噴漆罐及未關閉之熱水器用瓦斯桶，致釀成火災而失火燒燬上址現供人使用
    之住宅，及告訴人乙○○所有坐落同市○○路○段五二四號、及玉山路一號，分
    別供己及出租予蕭淑芬使用之現未有人所在之建築物。案經告訴人乙○○等訴請
    偵辦，因認被告涉犯有刑法第一百七十三條第二項、及第一百七十四條第三項前
    段之失火罪嫌云云。
二、按犯罪事實應依證據認定之，無證據不得推定其犯罪事實；又不能證明被告犯罪
    者，應諭知無罪之判決；刑事訴訟法第一百五十四條、第三百零一條第一項，分
    別定有明文。次按犯罪事實之認定，應憑真實之證據，倘證據是否真實尚欠明確
    ，自難以擬制推測之方法，為其判斷之基礎；而認定犯罪事實之證據，係指足以
    認定被告確有犯罪行為之積極證據而言，該項證據自須適合於被告犯罪事實之認
    定，始得採為斷罪資料；且刑事訴訟上證明之資料，無論其為直接或間接證據，
    均須達於通常一般之人均不致有所懷疑，而得確信其為真實之程度，始得據為有
    罪之認定，若其關於被告是否犯罪之證明未能達此程度，而有合理懷疑之存在，
    致使無從形成有罪之確信，根據罪證有疑利於被告之證據法則，即不得遽為不利
    被告之認定；又以情況證據（即間接證據）斷罪時，尤須基於該證據在直接關係
    上所可證明之他項情況事實，本乎推理作用足以確證被告有罪，方為合法，不得
    徒憑主觀上之推想，將一般經驗上有利被告之其他合理情況逕予排除，亦迭經最
    高法院著有判例在案。公訴人認被告涉犯有上開失火之罪嫌，無非係以證人丁○○在偵查中之證詞，及有嘉義市消防局火災原因調查報告書影本、照片、現場圖
    示存卷，暨被告既參與經營該薑母鴨店，且又居住該處，自應注意該店內炭燼是
    否已完全熄滅，乃竟疏未注意致肇火災，顯有過失等由為論據。訊據被告則矢口
    否認有何失火之犯行，並辯稱：該薑母鴨店係其前妻丙○○所經營，其白天另有
    其他正當工作，僅偶而在晚上幫忙招呼客人處理一些雜務，並不從事收拾炭火工
    作，更未參與薑母鴨店之經營，本件失火事故與其無關等語。
三、經查：
（一）本件失火事故責任，經嘉義市消防局調查結果，依嘉義市○○路三號僅東側薑
      母鴨後方廚房燒毀，玉山路一號內部天花板以上燒損，博愛路二段五二四號一
      樓辦公室部分則燒毀較為嚴重之現場情形，分析玉山路三號燒毀僅於廚房處理
      回收木炭部分較為嚴重，燃燒低點處位於大鋁盆燒蝕缺口東側炭堆，底部木板
      向下燒蝕至地面，靠牆置物鐵架向下凹陷燒烤嚴重變色，磚牆至烤漆鋼板牆面
      殘留由下向上之火流痕跡，南側堆積雜物內噴漆罐爆裂、爆脫，烤漆鋼板牆燒
      烤嚴重變色，瓦斯筒未關閉，管線燒斷加速擴大火流向東燃燒，西側洗滌槽燒
      毀較輕，北側石棉瓦牆破裂，鐵架燒烤變色，炭爐外不銹鋼桶南側面受燒烤變
      色，北側則無；玉山路一號燒毀僅於天花板以上，部分掉落，燒毀情形由西向
      東（與三號薑母鴨共壁）依序遞減，內部嚴重煙燻，明顯為鄰屋所延燒；博愛
      路二段五二四號內部隔間為辦公室、貯藏室、臥室，燒毀以靠西側（與薑母鴨
      廚房）辦公室最為嚴重，內部燒毀木質炭化情形，由此處向四周依序遞減，室
      內燒毀情形由辦公室西向東、向南依序遞減等燒燬情形，參酌火災搶救及出動
      觀察紀錄分析，研判起火戶為玉山路三號搭建經營薑母鴨，起火處位於後方廚
      房處理回收炭燼處，且被告之前妻丙○○因本案失火罪，業經本院以八十九年
      度上易字第一八五八號判處有期徒刑五月確定等情，固有嘉義市消防局火災原
      因調查報告書、火災出動觀察紀錄、及現場照片三十三張等各影本、本院八十
      九年度上易字第一八五八號判決附卷足稽。然本案被告究應否就本件火災負失
      火罪責，關鍵厥為被告是否確參與該薑母鴨店之經營，及被告有無將該店內使
      用過後回收之炭燼完全熄滅，並將炭燼與易燃物隔絕，以避免引起火災之義務
      而已。
（二）卷查被告於八十七年八月間起，即以日薪新臺幣一千八百元之代價受僱於邱定
      明，從事鐵厝臨時工之工作，每月工作約二十天，上班時間自早上八點至下午
      五點半；又自七十一年七月起，即擔任欣興石棉工業股份有限公司石棉瓦及烤
      漆板之載運工作等情；除迭據被告所供明外，並據證人邱定明、薛勝賢、及林
      碧杉在原審證述屬實（見原審八十九年十月十三日訊問筆錄）證述明確，復有
      證人邱定明、薛勝賢及林碧杉所出具之被告工作證明存卷可佐（見八十九年度
      偵字第二四二一號卷第三六頁），是被告於日間確另有工作無訛，則其是否尚
      有餘力於夜間再從事上開薑母鴨店之經營，已非無疑。且該薑母鴨店之實際經
      營者，確係被告之前妻丙○○，亦據證人丙○○、及被告之鄰居陳玉隨、受僱
      於丙○○之羅陳初申，分別在原審一致證述不移（見原審八十九年十一月三日
      訊問筆錄）。再參以本件引起火災之「霸王薑母鴨店」，係證人丙○○於八十
      七年十二月十五日，向鄭茂林承租嘉義市○○路三號房屋所經營，且承租後均
      由證人丙○○繳納房租各情，復據證人丙○○、及房東鄭茂林在原審證述甚詳
      （見原審八十九年十一月三日訊問筆錄），並有該房屋租賃契約書乙份附於偵
      查卷為憑（見八十九年度偵字第二四二一號卷第一七頁），則被告辯稱該薑母
      鴨店實係由其前妻丙○○所經營乙節，即非無據；加以該店每日使用過後回收
      之炭燼，均係由證人丙○○負責熄滅，並非由被告所負責乙情，除迭為被告所
      辯明外，並據證人丙○○、羅陳初申在原審證述明確（見原審八十九年十一月
      三日訊問筆錄），證人丙○○嗣在本院亦均為同上意旨之證詞不移（見本院九
      十年九月二十一日訊問筆錄）。是縱被告在偵查中曾供稱其係受僱於丙○○云
      云，然被告既未負責熄滅該店每日使用過後回收之炭燼工作，則其於本案失火
      事故，依法即無違反該使用過後回收之炭燼負責熄滅之義務可言；況被告與證
      人丙○○本有夫妻關係，雖其等於八十八年十一月二日離婚，然因其等二人仍
      同住於上址，則被告於閒暇時在該店幫忙，亦屬人情之常，要難因此即認被告
      係實際經營該薑母鴨店之業者，而亦應責其負本件失火罪責。
（三）至證人丁○○雖在偵查中證稱：「（問：去吃過幾次薑母鴨？）約二、三次，
      在去年（即八十八年）七月中旬及十一月中旬，我去吃的時候老闆是一個男的
      ，長得壯壯的」、「（問：如何知道他是老闆？）因為我有問端菜的歐巴桑老
      闆是誰，有找老闆要求算便宜一點，或要求多一點菜，他也有主動來給我們招
      呼」、「（問：老闆是否為一個女的？）應該是老闆娘，歐巴桑說她們是夫妻
      」云云（見八十九年度偵字第二四二一號卷第四三頁），及在本院亦證稱：「
      我在火災發生前有去薑母鴨店消費過約二次，去時未見丙○○在場，我知道該
      店是甲○○所經營，因我們會要老板招待青菜，店裡的歐巴桑說老板是甲○○
      」云云（見本院九十年十月二日訊問筆錄）。然微論告訴人乙○○之女婿羅男
      陽係屬證人丁○○之堂兄，且證人丁○○係因告訴人乙○○之請託始出來作證
      ，既已為告訴人乙○○及證人丁○○在本院所是認，則證人丁○○所為證言，
      是否實在，已堪研求；況證人丁○○在本院復另證稱：「係於八十九年十、十
      一月間去的，不知道有無與丙○○見過面，甲○○並沒有自己表明是老板，對
      當時的歐巴桑是何人已無印象」云云（見仝上本院訊問筆錄），亦與前供游移
      不一。再參以證人丁○○竟僅對被告有印象，而對當時與之為上開對話之歐巴
      桑，即證人羅陳初申毫無印象；及證人丁○○既係告訴人乙○○之朋友，且住
      嘉義縣中埔鄉和美村永樂新村，距本件失火現場仍有一段距離，乃竟先後二次
      前往該薑母鴨店消費，而未邀住在失火現場附近之好友即告訴人乙○○共同前
      往敘舊，亦顯與常情有悖。尤以誰係商家店號之負責人，於未辦理商業登記執
      照下，外人甚難探得其情，而基於上開事證，既已明確得認系爭薑母鴨店係丙○○所負責經營，實難僅憑偶而二次至該店消費之證人丁○○，所為上開游移
      有瑕疵證詞，遽予推認臆測被告係該薑母鴨店之經營負責人，而應就本件失火
      罪責負責。
四、綜上各情，參互觀之，足認被告所辯前詞，堪予採信，而被告既非經營薑母鴨店
    之負責人，且亦不負炭火之收拾善後工作，自不得僅憑被告與丙○○曾有夫妻關
    係，及偶而曾有在店內幫忙之情事，即謂被告應為本件失火事故負責，此外復查
    無其他積極證據，足證被告有何公訴意旨所指之犯行，本件不能證明被告犯罪。
    原審為此適用刑事訴訟法第三百零一條第一項，諭知被告無罪，經核並無不合。
    檢察官循告訴人乙○○請求提起上訴，仍執陳詞指摘原判決不當，為無理由，應
    予駁回。
五、據上論斷，應依刑事訴訟法第三百六十八條，判決如主文。
本案經檢察官林炎昇到庭執行職務。
中      華      民      國    九十      年      十      月     三十     日
                                  臺灣高等法院臺南分院刑事第二庭
                                      審判長法官  游  明  仁
                                            法官  蘇  重  信
                                            法官  林  永  茂
右正本證明與原本無異。
不得上訴。
                                      法院書記官  劉  岳  文
中      華      民      國    九十      年      十      月     三十     日


司法院資訊處製作；財團法人民間司法改革基金會備份。
